最高法院刑事判決　　　　　　　　　　　　　　　九十三年度台上字第一六三七號
　　上　訴　人　甲○○　男四十.
　　　　　　　　　　　　（另案在監執行）
　　選任辯護人　林志忠律師
右上訴人因殺人案件，不服台灣高等法院台中分院中華民國九十二年十一月十二日第
二審更審判決（九十一年度上重更(四)字第四九號，起訴案號：台灣彰化地方法院檢察
署八十五年度偵字第三四二三、三六一八號），提起上訴，本院判決如左：
    主      文
原判決撤銷，發回台灣高等法院台中分院。
    理      由
本件原判決認定民國八十二年五月間，彰化縣議員洪絲條在台北市松山區遭謝通運之
子謝文川持槍擊斃，原屬洪絲條派系之上訴人甲○○與謝東松（另案通緝中）、謝惠
仁（另案審理中），認該案件係與其敵對派系之謝通運策劃所為，同一時期其派系力
量復遭謝通運多方打壓，上訴人、謝東松及謝惠仁因而萌生槍殺謝通運，為洪絲條報
仇之意。為達一舉狙殺擊斃之目的，上訴人、謝東松、謝惠仁三人，乃決定糾合殺手
，並以架有無線電天線，位於彰化縣芳苑工業區已停止營業之泰鈜工業股份有限公司
（下稱泰鈜公司）廠房，作為集結、籌劃作案細節之場所，且由上訴人邀集昔日獄友
曾敬超及其砂石場僱工任志傑轉邀李忠承（任志傑、曾敬超、李忠承三人判處死刑定
讞，執行完畢）參與，謝惠仁則另行邀集黃振雄、趙建中（業經判處無期徒刑定讞，
在監執行中）及陳解閔（另案審理中）參與作案。旋於同年九月十五日起，上訴人、
謝東松即與進駐泰鈜公司廠房之其餘七人，基於未經許可無故持有槍彈以狙殺謝通運
之犯意聯絡，進行籌劃，同時準備作案工具，包括掩飾身分用之套裝、頭套、手套、
防彈衣、無線電對講機，及原判決附表編號一至四、十至十二所示具有殺傷力之各式
槍枝，適合各該槍枝使用，具有殺傷力，可供軍用之子彈多發，以及作為攔截、前往
現場及逃離現場之交通工具計有：車牌ＩＵ｜七九八號大貨車、車牌ＯＰ｜五二二九
號小客車、車牌ＳＩ｜三○三六號小客車，及另一不詳車號之豐田牌小客車各一部，
然後再探尋謝通運之行蹤，掌握其平日出入之路徑。迄同月二十二日，上訴人、謝東
松、謝惠仁等人，得知謝通運於同日上午，將驅車前往彰化縣芳苑鄉農會接洽事務，
事畢將沿同鄉○○村路○路返回住處，即於當日上午十時許，在泰鈜公司廠房集合任
志傑、曾敬超、李忠承、黃振雄、趙建中及陳解閔等人，取出上開事先備妥之套裝、
頭套、手套及槍彈交予任志傑等人，並各發給一部對講機予前往現場之車輛，同時指
示：「馬上要行動，你們準備、準備」等語。謝惠仁、任志傑、曾敬超、李忠承、趙
建中、黃振雄與陳解閔七人乃各身著套裝，外披防彈衣，戴頭套及手套，並依計畫分
別駕駛三部車輛前往現場。首由持用原判決附表編號十二所示九二手槍之任志傑駕駛
ＩＵ｜七九八號大貨車，後載持用編號四所示九ＭＭ半自動手槍之謝惠仁及持用編號
十一所示Ｍ十六步槍之曾敬超，先至同鄉○○村路○路一處養雞場旁埋伏守候，為掩
人耳目，車上並裝載部分飼料，謝惠仁、曾敬超二人則藏身於大貨車上以棉被覆蓋身
體；另由陳解閔持用編號三所示Ｍ一一九ＭＭ衝鋒槍駕駛ＯＰ｜五二二九號小客車，
附載持用編號二所示美國製湯姆森衝鋒槍之黃振雄，及持用編號一美國製九ＭＭ衝鋒
槍之趙建中，隨後到達該養雞場，下車埋伏於西側之甘蔗園內，伺機接應；又由李忠
承持用編號十所示Ｍ一一九ＭＭ衝鋒槍，獨自駕駛不詳車牌之豐田小客車，在北端路
平路與斗苑路口處，伺機阻斷謝通運之退路予以夾殺。上訴人（公訴人誤認係李忠承
）則自行駕車前往芳苑鄉農會查看，掌握謝通運行蹤，俾便隨時向預備狙殺之人員通
報，謝東松則離開現場至彰化縣大城鄉農會，製造不在場證明。迨當日中午十二時三
十分許，上訴人在芳苑鄉農會門前，眼見謝通運坐上車牌ＰＶ｜二七六七號賓士牌小
客車（謝通運坐該車左後座，由司機丁傳進駕駛，另有范明元坐右後座，李俊賢坐右
前座），其後跟隨一部由謝俊輔駕駛搭載陳鴻明、洪慶昭及林榮宗之車牌七四二｜一
二一九號吉普車，準備離開芳苑鄉農會返回謝某住處時，即先以無線電對講機通知謝
惠仁等七人，旋亦駕車跟蹤在謝通運等人之車後觀察。至同日中午十二時四十分許，
謝通運乘坐之賓士牌小客車及隨行之吉普車，行經芳苑鄉路○路路平高分六十四號電
桿前時，任志傑埋伏於前開養雞場旁巷道之大貨車迅即啟動，迎前衝撞謝通運之座車
左前方，使該小客車右前輪因而陷入路旁水溝內，無法動彈，此時任志傑自大貨車跳
下，喝令謝通運隨行之人員趴下不要動，並稱其係針對謝通運等語。遂基於殺害謝通
運之直接故意，（現場之謝惠仁、任志傑、曾敬超、李忠承、趙建中、黃振雄與陳解
閔七人同時對後座乘客之范明元，基於共同殺人之不確定犯意聯絡），任志傑立即與
掀開棉被自大貨車上站起之謝惠仁、曾敬超，分持前述槍彈朝謝通運、范明元乘坐之
賓士小客車後座猛烈開槍掃射，謝惠仁、曾敬超隨又跳下大貨車持續開槍射擊，同時
在路平路北端之李忠承眼見謝俊輔所駕駛之吉普車急欲倒車逃離，乃駕駛該豐田牌小
客車向前阻斷其退路，致使謝俊輔等人之吉普車退至路平路路平高分六十五號電桿以
北七公尺處時，掉入路旁水溝內，車上之人均倉皇下車避入路旁之甘蔗園內，李忠承
並下車，持前述槍彈射擊謝通運之座車，總計射擊約三十九發。除賓士小客車之駕駛
丁傳進及前座乘客李俊賢及時下車避入路旁甘蔗園之外，後座之謝通運因而前額部、
右胸鎖骨乳突部、左肩胛間部、左肩胛下部、右臀部及右上肢前臂部等受有多處槍傷
，並因頭部中彈大腦碎裂當場死亡，右後座之范明元右鎖骨下部、右胸乳房左側、左
肩胛間部及右大腿後部亦分別中彈，因出血性休克，經送醫急救無效，於同日中午十
二時四十五分許亦不治死亡。謝惠仁等人行兇得逞後，任志傑、曾敬超及李忠承三人
，即脫下身上套裝、防彈衣、頭套、手套，連同無線電對講機交還謝惠仁，任志傑並
將持用之九二手槍交由謝惠仁處理，任志傑、曾敬超、李忠承三人即共同駕車逃逸，
謝惠仁、黃振雄、趙建中同乘陳解閔所駕駛之ＯＰ｜五二二九號小客車先逃離現場，
車抵雲林縣麥寮鄉西濱大橋南端之融獻砂石場附近，謝惠仁、趙建中二人各自離開，
黃振雄、陳解閔則將作案所用編號一至四所示之槍枝，編號七至九所示子彈及編號五
、六所示手套、防彈衣及擦槍油、通條、裝槍用工具箱、裝防彈衣用之冰箱等物埋於
該砂石場廢棄之田園處，其餘套裝、頭套及手套則當場點火燒燬。二人再駕駛該ＯＰ
｜五二二九號小客車至芳苑鄉路上村，改駕駛事先停放該處做為備用之ＳＩ｜三○三
六號小客車，且將原先駕駛之ＯＰ｜五二二九號小客車駛至同鄉○○村○○○○○道
路旁點火焚燬，再駕駛該ＳＩ｜三○三六號小客車離開逃逸。迄八十二年十月一日下
午五時許，警方循線在台北縣貢寮鄉分別查獲黃振雄與趙建中二人，並經黃振雄帶同
前往前開融獻砂石場廢棄田園處取出編號一至九所示之槍彈及手套、工具箱等物。而
任志傑、曾敬超與李忠承三人行兇後，由任志傑駕駛前開豐田牌小客車，搭載其餘二
人，經隨後趕至現場之上訴人引導逃離現場，並將該小客車棄置不詳處所，隨同上訴
人在嘉義、台南等地逃亡。並為逃避警方追緝，更於八十三年一月初藏匿於屏東縣東
港鎮，上訴人著由不知情之女友張怡靜，向不知情之張曹梅香承租屏東縣東港鎮鎮○
里○○路六十三巷三十一號住處匿居，另由張怡靜具名購買「昭寶十二號」漁船伺機
偷渡至中國大陸。迄八十三年一月二十三日，曾敬超先將其等作案用之編號十、十一
所示槍枝連同其他來源不明，另行起意而取得之手槍九支及子彈六十四發一併埋藏於
屏東縣東港鎮鎮○路邊五十公尺處之墓園旁，再與任志傑（持用黃金生之大陸人民身
分證）、李忠承及上訴人（攜帶其弟黃鴻恩之護照及台胞證），於同年一月二十四日
凌晨二時三十分許，利用黑夜乘坐「昭寶十二號」漁船，自屏東縣東港鎮偷渡出境，
行至高雄港西方十三海浬處，經警攔截查獲（其違反國家安全法部分，業經台灣高雄
地方法院判處罪刑定讞）。乃於同年二月二日由任志傑、曾敬超、李忠承，帶同警方
起出編號十、十一所示之槍枝。其間，上訴人一再要求任志傑、李忠承、曾敬超三人
切勿供出其涉案情節，將盡力為彼等疏通官司並安頓家屬生活，任志傑三人於警訊及
偵審中，依約遵守諾言，均未供出上訴人及謝東松涉案，迨彼等所涉前開殺人案件，
經上訴本院，仍維持原審死刑之判決確定後，乃由李忠承、曾敬超、任志傑三人先後
撰寫書信、自白書揭露上情。另外，謝惠仁於八十九年三月二十九日下午五時三十分
許，在高雄市○○○路一一○號前遭警查獲；陳解閔則於九十二年一月二十六日十六
時許，在金門縣車船處太武輪船上為金門縣警察局刑事警察隊警員查獲。案經謝通運
之妻謝秀鳳（原名陳秀鳳）告訴及任志傑之父任俊峰、李忠承之母李吳雪英、妻謝月
桂告發偵辦等情。因而撤銷第一審之不當判決，改判仍論處上訴人共同殺人，累犯罪
刑（死刑），固非無見。惟查：(一)刑事訴訟法第九十五條第一款規定「訊問被告應先
告知犯罪嫌疑及所犯所有罪名，罪名經告知後，認為應變更者，應再告知」。乃犯罪
嫌疑人及被告在刑事訴訟程序上受告知及聽聞之權利，為行使防禦權之基本前提，旨
在使犯罪嫌疑人及被告能充分行使防禦權，以維審判程序之公平。其所謂「犯罪嫌疑
及所犯所有罪名」，除起訴書所記載之犯罪事實及所犯法條外，自包含依刑事訴訟法
第二百六十七條規定起訴效力所及而擴張之犯罪事實及罪名，暨依同法第三百條規定
變更起訴法條後之新罪名。法院就此等新增或變更之罪名，應於審判期日前，至遲應
於審判期日踐行上開告知之程序，使被告知悉而充分行使其防禦權，始能避免突襲性
裁判，而確保其權益；否則，如僅就原起訴之犯罪事實及罪名調查、辯論終結後，擅
自擴及起訴書所記載者以外之犯罪事實而為判決，就此等未經告知之犯罪事實及新罪
名而言，無異剝奪被告之正當法律程序之保障，其所踐行之訴訟程序自屬違背法令。
本件檢察官就上訴人之犯行，僅引用刑法第二百七十一條第一項殺人罪之教唆犯起訴
，原審變更起訴法條，改依同條項之共同正犯及刑法第一百八十七條之持有危險物罪
，暨修正前槍砲彈藥刀械管制條例第七條第四項之未經許可無故持有槍砲罪處斷；但
於審判期日訊問上訴人前並未先告知應變更及擴張之新罪名，僅攏統告知「起訴書及
第一審判決書所載之犯罪嫌疑及所犯罪名」（原審更(四)卷第一八五頁），其所踐行之
訴訟程序，稍嫌簡略。(二)科刑之判決書，須將認定之犯罪事實詳記於事實欄，然後於
理由內逐一說明其憑以認定之證據，使事實與理由兩相一致，方為合法，倘事實欄已
有敘及，而理由內未加說明，是為理由不備，足以構成撤銷之原因。原判決事實欄記
載：「八十二年五月間，彰化縣議員洪絲條，在台北市松山區遭謝通運之子謝文川持
槍擊斃，原屬洪絲條派系之謝東松、甲○○與謝惠仁，認該案件係與其敵對派系之謝
通運策劃所為，同一時期其派系之力量復遭謝通運多方打壓，謝東松、甲○○與謝惠
仁因而萌生槍殺謝通運為洪絲條報仇之意……」等情（見原判決第二頁第三行至第十
行）。究竟上訴人與謝東松、洪絲條、謝惠仁之關係如何？其是否屬於彰化縣議員洪
絲條之派系？此等事項攸關其參與槍殺謝通運為洪絲條報仇之動機及主謀之身分判別
，原判決未於理由說明其所憑以認定之依據，遽以主謀身分處以極刑，併有判決理由
不備之違法。(三)科刑判決所認定之事實，與所採之證據，不相適合，即屬證據上理由
矛盾，其判決當然為違背法令。原判決事實認定案發當日，係由上訴人在芳苑鄉農會
門前監視謝通運行蹤，嗣於同日中午十二時三十分許，謝通運準備離開返回住處時，
先以無線電話對講機通知於現場埋伏之謝惠仁等人（原判決第四頁）。惟其理由卻援
引共犯趙建中所供：「甲○○是跟監關係，八十二年九月二十二日早上他從農會對講
機傳達給泰鋐工廠之人說謝通運何時要經過命案地點，當時我在房間內，而且聽到謝
惠仁說甲○○打電話來說要我們準備行動，甲○○是負責探查謝通運行蹤的」等語（
原判決第十三頁）為據，即其關於上訴人以對講機通知其他共犯之所在位置，一稱在
案發現場，一稱在泰鋐工廠，前後認定不一致。致其所認定之事實與所採之證據，不
相適合，復有判決理由矛盾之違誤。以上或為上訴意旨所指摘，或為本院得依職權調
查之事項，案關極刑重典，查證論列不厭其詳，認仍應發回更審，期臻翔適。
據上論結，應依刑事訴訟法第三百九十七條、第四百零一條，判決如主文。
中　　　華　　　民　　　國　　九十三　　年　　　三　　　月　　三十一　　日
                              最高法院刑事第四庭
                                  審判長法官  紀　俊　乾
                                        法官  黃　正　興
                                        法官  劉　介　民
                                        法官  陳　東　誥
                                        法官  吳　昆　仁
      右正本證明與原本無異
                                              書  記  官
中　　　華　　　民　　　國　　九十三　　年　　　四　　　月　　　六　　　日
                                                                        Ｌ
